臺灣高等法院花蓮分院刑事判決　九十一年度上訴字第一四六號
　　上訴人即被告　丁○○
　　選 任 辯護人　劉秀真
右上訴人即被告因妨害公務等案件，不服臺灣臺東地方法院九十年度訴字第一八０號
中華民國九十一年五月十一日第一審判決（起訴案號：臺灣臺東地方法院檢察署九十
年度偵字第五六二號），提起上訴，本院判決如左：
    主  文
上訴駁回。
    事  實
一、緣丁○○所經營使用、周丁財所有之臺東縣鹿野鄉○○路二○三之一號（現改編
    為同鄉○○路五九二號）紫熹山莊紅熹樓（下稱：系爭樓房），前經臺灣臺東地
    方法院民事執行處於民國八十九年八月十五日查封，並於九十年三月六日由羅素
    孟拍定，而周丁財於同年月十日經羅素孟之合夥人陳錫恩通知系爭樓房欄杆有遭
    破壞之情形，遂報警處理。臺東縣警察局關山分局鹿野分駐所（下稱：鹿野分駐
    所）警員丙○○旋於同日下午二時五十分許銜命前往紫熹山莊會同陳錫恩、周丁
    財瞭解案情，並經丁○○之子張智翔同意，與戊○○、甲○○及乙○○等三人進
    入系爭樓房拍照查看。詎料，丁○○於同日下午三時十分許經櫃檯小姐汪惠玉（
    原審誤植為張惠玉）通知前往系爭樓房時，竟基於剝奪他人行動自由、妨害公務
    之犯意及使人受刑事處分之意圖，先將系爭樓房一樓通往二樓之樓梯間門關上，
    以身體阻擋在門口，私行拘禁丙○○、戊○○、甲○○、乙○○（原審誤植為王
    文清）等四人，並對於依法執行職務中之丙○○施強暴，又吩咐不知情之張智翔
    及汪惠玉先後打電話向鹿野分駐所值班警員謊稱系爭樓房遭警員帶人搶劫後，趁
    丙○○等人前往二樓陽台等候援助時，自行將屋內字畫等物品丟置於樓梯，偽造
    丙○○等人犯罪之證據，再於鹿野分駐所巡官（現為同分局永康派出所所長）古
    德全抵達現場時，向其謊報樓梯上散落之字畫係丙○○等四人行搶之結果，誣告
    丙○○等四人犯罪。直至同日下午四時三十五分許，其他支援警力到場時，始釋
    放丙○○等四人，前後私行拘禁丙○○等人達一小時餘。
二、案經臺東縣警察局關山分局報請臺灣臺東地方法院檢察署檢察官偵查起訴。
    理  由
一、訊據上訴人即被告丁○○固坦承於前開時地將樓梯間之門關上，親自在門口阻止
    丙○○等四人離去，並叫其子張智翔、職員汪惠玉報警處理之事實不諱，惟矢口
    否認有何妨害自由、妨害公務及誣告等犯行，辯稱：當天係因伊固定於每日下午
    二、三時要向已逝世之太太上香，才前往系爭樓房，並非因職員汪惠玉之通知，
    而伊到達現場時，撞見除丙○○外之三人正由二樓搬運伊所有之字畫往樓梯移動
    ，伊為阻止該四人離開，以利警方處理，遂將樓梯間之門關上，並親自立於門口
    ，當時尚不知有警員在場，嗣雖發現另有過去之管區警員丙○○在二樓，惟因其
    未穿著制服又滿身酒味，且同行之三人皆為貌似流氓之徒，伊並不知丙○○是否
    在執行職務，故仍未開門允許四人離開，且陽台上尚留有木梯通往一樓可供四人
    使用，又伊不讓丙○○等四人離開，純係因誤會所致，伊並無犯罪之故意，伊亦
    未向古德全說過有警員來拿東西云云。
二、經查：
  (一)誣告部分：
    1.證人戊○○、乙○○、甲○○跟隨證人即警員丙○○進入系爭樓房幫忙照相存
      證時，其等照相過程均受丙○○之監督，絲毫未翻動系爭樓房內之字畫，然被
      告卻於丙○○等四人遭拘禁而在系爭樓房二樓陽台等候救援時，自行將其放置
      於系爭樓房二樓之字畫多幅擲落樓梯間，偽造前開四名證人行搶之外觀等情，
      業據證人丙○○、戊○○、甲○○、乙○○等人於警訊、偵查中及原審法院審
      理時證述明確（見警卷第七頁背面、第十一、十二、十五、十六頁；偵查卷第
      四十、五十四、六十七、六十八頁；原審卷第六十三、九十五頁），互核其證
      言一致，應可採信；且被告所指述遭證人戊○○等人搬運之字畫，經送請內政
      部警政署刑事警察局鑑定結果為：所採得之指紋一枚，與證人戊○○、甲○○
      、乙○○等三人之指紋均不相符，有該局九十年十一月五日九十刑紋字第二０
      七九五０號鑑驗書在卷足憑（見原審卷第七十九頁），更足見證人戊○○等人
      確無翻看及搬動字畫之行為。被告雖辯稱：伊親眼見到除丙○○外，其他三人
      均在搬字畫云云（見偵查卷第八頁；原審卷第十七頁），而證人即被告之子張
      智翔亦附和其詞證稱：伊看見在場之四人均有拿字畫云云（見原審卷第四十三
      頁），惟證人張智翔就搬運字畫之人數與被告所述不一，其證詞自難採信；再
      者，被告就樓梯上字畫如何傾倒一節，先供稱：伊不知字畫如何摔落樓梯間，
      伊看見時字畫即已倒在該處云云（見原審法院聲請羈押卷第八頁背面至第九頁
      ；偵查卷第三十二頁），惟嗣又改稱：當時伊看見乙○○不知從何處拿一箱字
      畫，因箱子很大而階梯格較小，放在階梯上就倒下云云（見偵查卷第七十五頁
      ），被告前後供述既相互矛盾，所辯自不足採。另參以證人戊○○、甲○○、
      乙○○等三人與系爭樓房產權並無直接利害關係，無從對系爭樓房內物品主張
      權利，亦無證據證明其等曾受證人陳錫恩之指使，尚難認該三人有何搬運字畫
      之動機，何況當時警員丙○○及被告之子張智翔均在現場，戊○○等人豈有於
      所有人及執法者面前強取物品之可能。綜上足證被告所辯係戊○○、甲○○、
      乙○○擅自搬運其所有之字畫，並因放置於階梯上重心不穩而翻落，並非其自
      行丟擲字畫乙節，難信真實。
    2.被告明知丙○○等四人並無任何竊盜或強盜之行為，卻仍叫不知情之張智翔及
      汪惠玉報警稱有警察帶人搶劫，並旋即偽造丙○○等四人犯罪之證據等事實，
      已如前述，而證人古德全於原審法院審理時亦證述：被告當時告訴伊偷竊之人
      共有四人，丙○○警員亦包括在內等語（見原審卷第一二四頁），核與被告於
      偵查中供稱：伊確實告訴鹿野分駐所警員古德全於南二路五九二號內發生之搶
      劫案是丙○○等四人幹的等語（見偵查卷第七頁）相符，顯見被告事後改稱：
      伊並未說警員丙○○在其住宅內拿東西云云，即非可採。又被告叫張智翔及汪
      惠玉報警時，雖未明示犯罪人之名諱，惟其於證人古德全到場時，既將犯罪人
      特定為「門內四人」，自屬已指定犯人，又被告於吩咐張智翔、汪惠玉報警後
      ，偽造丙○○等四人犯罪之證據，藉以向嗣後到場之古德全報告稱該四人有犯
      罪行為，自係基於使該四人受刑事處分之意圖無疑。且誣告罪之成立，與被誣
      告之人是否業經法院為有罪之認定無涉，而以誣告者誣告之內容足使被誣告之
      人陷於受刑事處分之危險為已足，是被告辯稱：法院若認定戊○○等人並無伊
      所申告之犯行，即無法使戊○○等人構成犯罪，故縱伊有虛偽申告之行為，亦
      與誣告罪之構成要件不符云云，洵無足採。
  (二)妨害自由部分：
    被告為阻止丙○○、戊○○、甲○○、乙○○等四人離開現場，將二樓通往一樓
    樓梯間之門關上，並親自阻擋於門口，致丙○○等四人無法離開系爭樓房等事實
    ，業據被告於警訊及偵審中坦承不諱，核與證人丙○○、戊○○、甲○○、乙○○等人證述情節相符。被告雖辯稱：伊並未剝奪丙○○等四人之行動自由，因其
    等明知尚有其他途徑可離開系爭樓房，卻不使用；且伊不讓該四人離開係因誤認
    其等為現行犯所致，伊並無犯罪之故意，否則伊豈敢立即報警云云。惟查：
    1.系爭樓房二樓陽台旁雖有一木梯可通往一樓，然其結構極為簡陋，又未穩固支
      撐於陽台上，僅略微依靠在一樓屋簷之橫樑旁，第一階與陽台尚有相當距離，
      且該木梯之腳踏橫檔已有部分斷裂之現象（見警卷第三十八至四十二頁所附照
      片），就外觀而言，實難令人信任其仍具有使人安全上下一、二樓間之功能，
      縱認丙○○等四人確知有該木梯存在，亦不能強求其等冒險使用該木梯離開，
      故系爭樓房二樓通往一樓之樓梯間門既為丙○○等四人離開現場之唯一通道，
      被告將其阻斷，無異係將其等四人私行拘禁於系爭樓房中，是被告所辯未剝奪
      丙○○等四人之行動自由云云，亦不足採信。
    2.丙○○等四人並無任何竊盜或強盜行為乙節，已如前述（詳見前開誣告部分之
      論述）。而丙○○於會同證人即系爭樓房所有權人周丁財進入現場時，曾向證
      人即櫃檯小姐汪惠玉表明其警員身分，因接獲周丁財之報案欲至系爭樓房拍照
      查看毀損情形，並請汪惠玉通知被告到場說明等情，業據證人丙○○、周丁財
      、陳錫恩於警訊、偵查中及原審法院審理時證述明確（見警卷第二十一頁；偵
      查卷第四十頁；原審卷第一二０、一二一、一八六、一九０、一九一頁），且
      互核一致，並與被告自承：是汪惠玉通知伊說有警察及一些人要至系爭樓房照
      相等語（見警卷第二頁）相符。被告雖於原審法院審理時翻稱：伊每日下午二
      、三時許均會至系爭樓房向逝世之太太上香，並非接到汪惠玉之通知才到現場
      云云，惟被告若確有每日按時至系爭樓房向其太太上香之習慣，其子張智翔應
      知之甚詳，然證人張智翔於臺灣臺東地方法院檢察署九十年度偵字第八五四號
      案件中則證稱：伊不知被告為何會到系爭樓房，可能剛好要過來吧等語（見偵
      查卷第八十二頁），足見被告所辯不足採信。又證人汪惠玉雖證稱：丙○○並
      未向伊表明其警員身分云云，惟審酌證人丙○○身為執法人員，而證人周丁財
      又僅為系爭樓房掛名之所有權人，二人與被告均無恩怨及利害關係，其證詞顯
      較受雇於被告之證人汪惠玉可採。
    3.綜上所述，被告於汪惠玉通知其前往現場時，既明知戊○○、甲○○、乙○○
      三人係在丙○○警員之陪同下，進入系爭樓房查看毀損情形，而非流氓入內犯
      罪，且丙○○等四人又無竊盜或強盜行為，足見被告所辯其不讓丙○○等四人
      離開係因誤認其等為現行犯所致，其並無犯罪之故意云云，顯與事實不符，難
      信真實，是被告妨害自由之犯行堪以認定。
  (三)妨害公務部分：
    按刑法第一百三十五條第一項所保護者雖僅限於公務員之合法職務行為，惟並不
    以公務員正在執行某一特定項目之職務為限，僅須行為人於公務員依法執行職務
    之整體過程中，對公務員施強暴脅迫即可成立。又此罪所謂之「強暴」，不必如
    強盜罪須使被害人達不能抗拒之地步，即使對被害人身體毫無接觸，甚或無暴力
    之外形，只要足以剝奪或妨害被害人依其自主意思活動之自由即屬之。經查：
    1.證人即系爭樓房所有權人周丁財於九十年三月十日下午二時四十分許，經證人
      陳錫恩通知其所有之系爭樓房欄杆遭破壞，而親自前往鹿野分駐所向值班警員
      蘇建仁請求警方至現場照相存證，該所遂派遣警員丙○○駕駛警用巡邏車、身
      著警員制服前往現場瞭解，嗣丙○○與陳錫恩會合後，即知會櫃檯小姐汪惠玉
      ，請其通知被告，旋與陳某徒步至系爭樓房察看，發現系爭樓房二樓已遭破壞
      ，故向該屋使用人即被告之子張智翔表明警員身份並經其同意後，始與證人即
      周丁財之友人戊○○、乙○○、甲○○等人一同進入室內照相蒐證等事實，業
      經證人蘇建仁、丙○○、戊○○、乙○○、甲○○、陳錫恩、周丁財、張智翔
      等人分別於警訊、偵查中及原審法院審理時證述詳實，並有鹿野分駐所受理各
      類案件紀錄表乙紙及當日所攝系爭樓房外觀照片十幀附卷可稽（見警卷第三十
      頁、第三十八至四十二頁）。丙○○警員既係因民眾報案前往現場，發現有他
      人涉嫌毀損犯行之事證，且其到達現場時已請汪惠玉通知被告到場，在進入系
      爭樓房時又經該建築物所有人周丁財及使用人張智翔同意，是縱周丁財報案時
      係以排解糾紛為由請求協助，丙○○於發現刑事犯罪嫌疑後，以攝影方式蒐集
      並保全犯罪證據之行為，並未違反比例原則，可認其執行職務為適法妥當。
    2.丙○○於當日接獲指示後出發前往紫熹山莊，雖尚未到達目的地，此段交通過
      程實為執行職務所不可或缺之部分，自應認為丙○○於出發時即已開始執行職
      務，同理可證，於丙○○在現場完成拍照存證工作後，尚須離開現場返回分駐
      所覆命，故直至丙○○返回分駐所前，其仍屬執行職務之狀態。雖丙○○於原
      審法院訊問時證稱：當日前往紫熹山莊之目的係在針對拍賣物品攝影存證，且
      被告到場時，其已完成此項任務等語（見原審卷第一二五頁），惟拍照存證僅
      為丙○○執行職務之一環，此部分之完成並不代表丙○○已脫離職務之執行，
      故被告於丙○○正欲離去之際將通往一樓之樓梯間門關上，親自阻擋於門口，
      並於丙○○請其開門時不予理會，剝奪丙○○依其意思行動之自由，並妨礙其
      繼續執行職務，依前揭說明，即屬於公務員執行職務時，對其施強暴之行為。
    3.被告雖辯稱：伊剛到現場時並不知有警員進入系爭樓房，伊是在叫伊子報案後
      ，才見到以前之管區警員丙○○，但伊不確定當時丙○○是否仍具警員身分，
      且丙○○當時滿身酒味又身著便服外套，故伊不知丙○○正在執行職務云云。
      惟查被告於進入系爭樓房前即已得知有警員在內執行勤務，而非一般流氓侵入
      鬧事乙節，已如前述（詳見前揭妨害自由罪部分之論述）；且被告於九十年三
      月十一日經檢察官聲請羈押，於原審法院法官訊問時自承：伊叫伊子報警說有
      搶案，伊告訴伊子是警員帶頭等語（見原審法院聲請羈押卷第六頁背面），並
      於臺灣臺東地方法院檢察署九十年度偵字第八五四號案件中再度陳稱：伊叫伊
      子報案說警察帶人來搶劫等語（見偵查卷第七十六頁）；又丙○○於執行職務
      時並無飲酒等情，亦有臺東縣警察局關山分局九十年二月四日九一關警刑字第
      ０八二四號函附之酒精濃度測試結果在卷可參（見原審卷第一六二頁），是被
      告前開所辯，難信真實。
  (四)綜上所析，本件事證明確，被告誣告、妨害自由及妨害公務等犯行均堪認定，應
    予依法論科。
三、核被告所為，係犯刑法第一百三十五條第一項之妨害公務罪、第一百六十九條第
    一項之誣告罪及第三百零二條第一項（公訴人起訴書漏植第一項）之私行拘禁罪
    。其偽造證據之低度行為為誣告之高度行為所吸收，不另論罪。其吩咐不知情之
    其子張智翔及職員汪惠玉報警，藉以誣告丙○○等四人犯罪，為間接正犯。其以
    一行為私行拘禁丙○○、戊○○、乙○○、甲○○等四人，並同時觸犯另一妨害
    公務之罪名，為想像競合犯，應依法從一重之私行拘禁罪論處。又其係以私行拘
    禁丙○○等四人之方法，以達成其誣告之目的，是被告所犯該二罪間有方法結果
    之牽連關係，應依法從一重之誣告罪處斷。公訴人認被告所犯誣告罪及私行拘禁
    罪間，犯意各別，罪名不同，應分論併罰，容有誤會，併此敘明。原審法院因依
    上開法條並適用刑法第五十五條、罰金罰鍰提高標準條例第一條前段等規定，且
    審酌被告對警員依法所執行之職務不加尊重，反從中阻撓，並為掩飾自己犯行，
    而捏造不實之指控，致使證人多人無端遭受刑事調查及訴追，且犯後態度不佳，
    欠缺悔悟之心等一切情狀，量處被告有期徒刑十月，認事用法，俱無違誤，量刑
    亦稱妥適，被告上訴論旨否認犯罪，指摘原判決不當，求予撤銷改判，核無理由
    ，應予駁回。
據上論斷，應依刑事訴訟法第三百六十八條，判決如主文。
本案經檢察官李土城到庭執行職務。
中      華      民      國    九十一    年     十一     月      八      日
                                    審判長法官  吳  鴻  章
                                          法官  林  慶  煙
                                          法官  張  健  河
右正本證明與原本無異。
如不服本判決，應於判決送達後十日內向本院提出上訴狀。其未述理由者，並應於
提出上訴狀後十日內向本院補提理由狀(須附繕本)。
                                       書記官   鄧  瑞  雲
中      華    民      國    九十一    年     十一     月      八      日
